臺灣高等法院刑事判決　　　　　　　　96年度上訴字第3343號
上　訴　人　臺灣板橋地方法院檢察署檢察官
被　　　告　乙○○
上列上訴人即檢察官因被告侵占等案件，不服臺灣板橋地方法院
九十六年度訴字第四七四號，中華民國九十六年五月十五日第一
審判決（起訴案號：臺灣板橋地方法院檢察署九十六年度偵字第
一六○二號），提起上訴，本院判決如下：
    主  文
原判決撤銷。
乙○○連續意圖為自己不法之所有，而侵占對於業務上所持有之
物，處有期徒刑壹年，減為有期徒刑陸月，如易科罰金，以參佰
元即新台幣玖佰元折算壹日；又行使偽造私文書，足以生損害於
他人，處有期徒刑肆月，減為有期徒刑貳月，如易科罰金，以新
台幣壹仟元折算壹日，起訴書附件所示切結書上偽造之「吳啟榮
」署名壹枚沒收之。
應執行有期徒刑柒月，如易科罰金，以參佰元即新台幣玖佰元折
算壹日，起訴書附件所示切結書上偽造之「吳啟榮」署名壹枚沒
收之。
    犯罪事實
乙○○自民國九十年八月二十一日起至九十五年十月三十日止，
擔任位於臺北縣三重市○○街一二二巷一號「五華特區管理委員
會」之總幹事，負責社區安全維護及款項收支等工作，為從事業
務之人，惟因經商失敗，積欠鉅額債務，竟意圖為自己不法所有
之概括犯意，自民國九十三年十月間某日起至九十五年六月間某
日止，在上址利用職務之便，連續以虛報廠商請款金額及匿報住
戶所繳管理費等方式，將其所業務上收取保管之管理費共新臺幣
（下同）一百九十一萬二千零七十六元侵占入己。
另基於行使偽造私文書之犯意，於九十五年九月間，在上址未經
吳啟榮、甲○○○及五華特區管理委員會之同意或授權，於切結
書上，偽造「吳啟榮」署名一枚，並盜用「五華特區Ｂ區管理委
員會」、「甲○○○」之印章蓋用印文各一枚，而為吳啟榮保證
清償五華特區積欠全聯有線電視股份有限公司（下稱全聯公司）
有線電視費用之意思表示，提出予全聯公司而行使之，致生損害
於吳啟榮、甲○○○、五華特區管理委員會及全聯有線電視股份
有限公司。
    理  由
甲、程序部分：
  壹、按判決書應分別記載裁判之主文與理由；有罪之判決書並
      應記載「犯罪事實」，且得與理由合併記載，為九十三年
      六月二十三日修正之刑事訴訟法第三百零八條所明定，參
      諸其立法理由為：刑事有罪判決所應記載之事實應係賦予
      法律評價而經取捨並「符合犯罪構成要件」之具體社會事
      實，爰參考日本刑事訴訟法第三百三十五條第一項之立法
      例，將原條文後段所定「並應記載事實」修正為「並應記
      載犯罪事實」，以臻明確。
      按關於非屬犯罪構成要件之犯罪細節，並不屬於有罪判決
      書必要記載之事項，自亦非判決理由所應敘述之範圍（最
      高法院九十四年台上字第六三三八號判決參照）；次按，
      有罪判決書應記載之「犯罪事實」，應係指符合犯罪構成
      要件之具體社會事實，如被告犯罪之時間、地點、手段以
      及其他該當於犯罪構成要件而足資認定既判力範圍之具體
      社會事實；至於構成要件以外之其他適用法律事實，例如
      ：刑罰之加重或減輕事由，可無須在「犯罪事實」欄中記
      載，僅於理由內依刑事訴訟法第三百十條第四款記載其理
      由即足（最高法院九十四年台非第一五二號判決參照），
      合先敘明。
  貳、證據能力認定（參見乙、壹所列證據清單）：
    一、本件證據一被告之供述，被告並未主張無證據能力。
    二、次按被告以外之人於審判外之陳述，雖不符前四條之規
        定，而經當事人於審判程序同意作為證據，法院審酌該
        言詞陳述或書面陳述作成時之情況，認為適當者，亦得
        為證據；又當事人、代理人或辯護人於法院調查證據時
        ，知有第一百五十九條第一項不得為證據之情形，而未
        於言詞辯論終結前聲明異議者，視為有前項之同意，刑
        事訴訟法第一百五十九條之五第一項、第二項分別定有
        明文。
        查證據二，雖屬被告以外之人於審判外之言詞陳述，惟
        被告未於本院言詞辯論終結前就相關證據無證據能力，
        聲明異議，依上開規定，即視為同意於審判程序作為證
        據，復經本院審酌陳述作成時之情況，認為適當，而認
        得作為本件之證據。
    三、證據三至五被告並未於本院言詞辯論終結前表示無證據
        能力，復查其取得過程亦無何明顯瑕疵，而應可作為本
        件之證據。
乙、認定犯罪構成要件事實所憑之證據及其認定之理由：
  壹、證據清單：
      證據一：被告乙○○供述（偵訊、原審、本院）。
      證據二：被告自白書。
      證據三：切結書。
      證據四：收支損益表。
      證據五：挪用款項明細表。
  貳、認定之理由：
    一、前述被告自白與上開其餘證據互核無訛，堪信該自白與
        事實相符。
    二、本件事證明確，被告犯行，均洵堪認定。
丙、適用法律：
  壹、新舊法比較：
    一、按行為後法律有變更者，適用行為時之法律。但行為後
        之法律有利於行為人者，適用最有利於行為人之法律，
        刑法第二條第一項定有明文。
        本件被告就業務侵占之犯罪行為完成時間係在九十五年
        六月間，依中華民國刑法施行法第十條之一，中華民國
        九十四年一月七日修正公布之刑法，自九十五年七月一
        日施行，而有依上開規定比較新舊法之必要。
    二、刑法三十三條第五款有關罰金刑之規定，修正前係規定
        一元以上（按銀元）；修正後係規定新台幣一千元以上
        ，以百元計算之，比較新舊法條自以修正前之規定較有
        利於行為人。
  　三、被告行為後，刑法第五十六條連續犯之規定，業於九十
        四年二月二日修正公布刪除，定於九十五年七月一日施
        行，則被告之犯行，因行為後新法業已刪除連續犯之規
        定，此刪除雖非犯罪構成要件之變更，但顯已影響行為
        人刑罰之法律效果，自屬法律有變更，依新法第二條第
        一項規定，比較新、舊法結果，仍應適用較有利於被告
        之修正前刑法論以連續犯（最高法院九十五年第八次刑
        事庭會議決議參照）。
    四、按比較新舊法時應就「罪刑」有關之共犯、未遂犯、想
        像競合犯、牽連犯、連續犯、結合犯、以及累犯加重、
        自首減輕暨其他法定加減原因（如身分加減）與加減例
        等一切情形，綜其全部罪刑之結果而為比較（參見最高
        法院前揭決議）。
        本件前開新舊法比較之結果，均應適用修正前之法律論
        處，爰勿庸再為綜合比較。
    五、本件被告於犯罪時之刑法第四十一條第一項前段規定：
        犯最重本刑為五年以下有期徒刑以下之刑之罪，而受六
        個月以下有期徒刑或拘役之宣告，因身體、教育、職業
        、家庭之關係或其他正當事由，執行顯有困難者，得以
        一元以上三元以下折算一日，易科罰金，又被告行為時
        之易科罰金折算標準，修正前罰金罰鍰提高標準條例第
        二條前段（現已刪除）規定，就其原定數額提高為一百
        倍折算一日，則本件被告行為時之易科罰金折算標準，
        應以銀元三百元折算一日，經折算為新臺幣後，應以新
        臺幣九百元折算為一日；同法條第二項則規定：併合處
        罰之數罪，均有前項情形，其應執行之刑逾六個月者，
        亦同。惟九十五年七月一日修正公布施行之刑法第四十
        一條第一項前段規定：犯最重本刑為五年以下有期徒刑
        以下之刑之罪，而受六個月以下有期徒刑或拘役之宣告
        者，得以新臺幣一千元、二千元或三千元折算一日，易
        科罰金；同法條第二項則規定：前項規定於數罪併罰，
        其應執行之刑未逾六個月者，亦適用之。
        比較修正前後之易科罰金折算標準，以九十五年七月一
        日修正公布施行前之規定，較有利於受刑人，則應依刑
        法第二條第一項前段，適用行為時即修正前刑法第四十
        一條第一項前段規定，定其折算標準。
        按新舊刑法關於刑之規定，雖同採從輕主義，而舊刑法
        第二條但書，係適用較輕之刑，刑法第二條第一項但書
        ，係適用最有利於行為人之法律，既曰法律，自較刑之
        範圍為廣，比較時應就罪刑有關之共犯、未遂犯、連續
        犯、牽連犯、結合犯以及累犯加重、自首減輕、暨其他
        法定加減原因、與加減例等一切情形，綜其全部之結果
        ，而為比較，再適用有利於行為人之法律處斷（參見二
        十四年上字第四六三四號判例）。而上開易刑處分與罪
        刑並無相關，依此，則勿庸與前述與罪刑相關之部分為
        綜合全部結果再為比較。
  貳、勿庸為新舊法比較部分：
      依中華民國刑法施行法第一條之一規定：「九十四年一月
      七日刑法修正時，刑法分則編未修正之條文定有罰金者，
      自九十四年一月七日刑法修正後，就其所定數額提高為三
      十倍，但七十二年六月二十日至九十四年一月七日新增或
      修正之條文，就其所定數額提高為三倍。」
      本件被告所犯刑法第三百三十六條第二項之罪，依上開修
      正後之規定，均提高為三十倍，比較新舊法，其罰金刑度
      均相同，應依一般法律適用原則，而適用裁判時法。
  參、論罪：
    一、核被告乙○○所為，分別係犯刑法第三百三十六條第二
        項之業務侵占罪及第二百十六條、第二百十條之行使偽
        造私文書罪。
    二、吸收關係：被告偽造署押、盜用印章加蓋印文之行為，
        係偽造私文書之部分行為；其偽造私文書後持以行使，
        其偽造之低度行為應為行使之高度行為所吸收，均不另
        論罪。
    三、連續犯：被告先後多次業務侵占犯行，時間緊接，方法
        相同，觸犯構成要件相同之罪名，顯係基於概括犯意而
        為之，為連續犯，應依修正前刑法第五十六條之規定論
        以一罪，並加重其刑。
    四、併合處罰：被告所犯前開二罪間，犯意各別，犯罪構成
        要件不同，係裁判確定前犯數罪，應依刑法第五十條之
        規定併合處罰。
    五、起訴書雖未敘及被告盜用「五華特區Ｂ區管理委員會」
        印章蓋用印文一枚於起訴書附件所示切結書之犯行，惟
        此部分犯行與已起訴且成罪之部分有實質上一罪之關係
        ，本院自應併予審究。
丁、原判決撤銷之理由：
  壹、原審對被告論罪科刑之判決，固非無見。惟查：
    一、被告雖曾返還被害人部分侵占金額，惟與被害人間至今
        仍尚未達成和解，此有被害人聲請檢察官提起上訴狀可
        稽，並據被告自承在卷，應堪採信，原審以被告年歲已
        長，罹患糖尿病及高血壓等病症，需長期治療等原因而
        為緩刑之宣告，尚有未洽。
    二、中華民國犯罪減刑條例於九十六年六月十五日經立法院
        三讀通過，經總統公布，於同年七月十六日施行，查本
        件被告犯罪時間，均在九十六年四月二十四日以前，且
        所犯罪名及宣告刑，悉合於減刑條件，應予減刑，原審
        未及審酌，亦有未合。
  貳、檢察官以被告尚未與告訴人達成和解，如課予被告緩刑，
      將無法收制裁之效果，因而提起上訴，為有理由，自應由
      本院予以撤銷改判。
  參、爰審酌被告之犯罪動機、目的係為牟取不法利益；犯罪時
      未受到任何刺激；犯罪手段平和；犯罪行為人之生活狀況
      正常；前有違反票據法七次等前科紀錄，品行並尚可；與
      被害人平日認識；違反義務之程度中等；犯罪所產生危險
      或損害中等；犯罪後坦承犯罪，態度良好等一切情狀，各
      量處如主文所示之刑，並因符合中華民國九十六年罪犯減
      刑條例之規定，而均應予以減輕其刑及定應執行刑，並諭
      知易科罰金之折算標準。
  肆、起訴書附件所示切結書上偽造之「吳啟榮」署名一枚，為
      被告偽造之署押，俱如前述，應依刑法第二百十九條規定
      宣告沒收之；至該切結書雖係被告供犯罪所用之物，然業
      經被告行使而分別交付予全聯公司，而非屬被告所有，爰
      不為沒收之諭知。
據上論斷，應依刑事訴訟法第三百六十九條第一項前段、第三百
六十四條、第二百九十九條第一項前段；刑法第二條第一項前段
、第二百十六條、第二百十條、第三百三十六條第二項、第二百
十九條、修正前第五十六條、第五十一條第五款、第四十一條第
一項前段、第二項；中華民國九十六年罪犯減刑條例第二條第一
項第三款、第七條、第九條；修正前罰金罰鍰提高標準條例第二
條；現行法規所定貨幣單位折算新臺幣條例第二條；刑法施行法
第一之一條第一項、第二項，判決如主文。
本案經檢察官林邦樑到庭執行職務。
中　　華　　民　　國　　96　　年　　10　　月　　31　　日
                  刑事第十八庭　審判長法　官　溫耀源
                                    　法  官  段景榕
                                    　法  官  陳健順
以上正本證明與原本無異。
如不服本判決，應於收受送達後十日內向本院提出上訴書狀，其
未敘述上訴之理由者並得於提起上訴後十日內向本院補提理由書
（均須按他造當事人之人數附繕本）。
                                  　　書記官　陳菊珍
中　　華　　民　　國　　96　　年　　10　　月　　31　　日
附錄論罪法條：
刑法第二百十六條
行使第 210 條至第 215 條之文書者，依偽造、變造文書或登載
不實事項或使登載不實事項之規定處斷。
刑法第二百十條
偽造、變造私文書，足以生損害於公眾或他人者，處 5 年以下
有期徒刑。
刑法第三百三十六條第二項。
對於業務上所持有之物，犯前條第1項之罪者，處 6 月以上 5
年以下有期徒刑，得併科 3 千元以下罰金。
